臺灣臺北地方法院刑事判決　　　　　　　 94年度易字第117號
　　公　訴　人　臺灣臺北地方法院檢察署檢察官
　　被　　　告　丙○○○
　　輔　佐　人　甲○○
　　選任辯護人　陳居亮律師
上列被告因背信案件，經檢察官提起公訴（九十三年度偵字第二
一０八八號），本院判決如下：
    主  文
丙○○○被訴兼領公司薪資涉及背信部分無罪、被訴無償居住公
司房地涉及背信部分免訴。
    理  由
壹、被告兼領公司薪資涉及背信無罪部分：
一、公訴意旨略以：被告丙○○○係高峰股份有限公司（下稱高
    峰公司）監察人，受高峰公司之委任處理監察業務，明知監
    察人負有監督公司業務執行之責，且應隨時調查公司業務及
    財務狀況，查核簿冊文件，並得請求董事會或經理人提出報
    告，對於董事會編造提出股東會之各種表冊，應予查核並報
    告意見於股東會，且不得兼任公司職員，詎丙○○○竟基於
    為自己不法之所有，並意圖損害高峰公司及其股東之利益，
    違背其職務，以高峰公司監察人兼董事長助理之身分，自民
    國九十年十月起至九十二年四月止，按月向高峰公司支領新
    臺幣（下同）五萬元之薪資，因認被告涉犯刑法第三百四十
    二條第一項之背信罪嫌等語。
二、按被告未經審判證明有罪確定前，推定其為無罪；且犯罪事
    實應依證據認定之，無證據不得認定犯罪事實；又不能證明
    被告犯罪者，應諭知無罪之判決，刑事訴訟法第一百五十四
    條、第三百零一條第一項分別定有明文。又事實之認定，應
    憑證據，如未能發現相當證據，或證據不足以證明，自不能
    以推測或擬制之方法，為裁判基礎；且認定不利於被告之事
    實須依積極證據，苟積極證據不足為不利於被告事實之認定
    時，即應為有利於被告之認定；另認定犯罪事實所憑之證據
    ，雖不以直接證據為限，間接證據亦包括在內，然而無論直
    接證據或間接證據，其為訴訟上之證明，須於通常一般之人
    均不致有所懷疑，而得確信其為真實之程度者，始得據為有
    罪之認定，倘其證明尚未達到此一程度，而有合理之懷疑存
    在而無從使事實審法院得有罪之確信時，即應由法院為諭知
    被告無罪之判決。最高法院四十年台上字第八六號、三十年
    台上字第八一六號、七十六年台上字第四九八六號判例可資
    參照。
三、本件公訴人認被告涉有刑法第三百四十二條第一項之背信罪
    嫌，無非係以被告之自白及證人陳泳丞於警詢之證詞、高峰
    公司董事、監察人名單、股東名簿、薪資表等資料為其主要
    論據。訊據被告對於在前揭時地以高峰公司董事長特別助理
    之身分，每月領取高峰公司五萬元薪資之事實並無異詞；惟
    仍堅詞否認有何前開背信之犯行，辯稱：伊領取高峰公司薪
    資，係在公司服勞務之對價，故伊實無背信之行為等語。
四、經查：公司監察人不得兼任公司董事、經理人或其他職員，
    此固為公司法第二百二十二條所明定；惟按，該條之立法意
    旨，無非係期望監察人能以超然之立場行使職權，以杜流弊
    ，故監察人兼任公司職員，違反上開規定，雖已具備不能擔
    任監察人之消極資格條件，惟若其於兼任公司員工期間，並
    未利用監察人之身分，違反對公司超然行使監察權之立場，
    此際，其以員工之身分而受領公司薪資，是否即生損害於公
    司之財產或其他利益，涉及背信犯行，自與其是否擔任監察
    人同時兼任公司其他職務身分無涉，而應回歸刑法有關背信
    罪之要件以為斷。查本案被告於擔任高峰公司監察人期間，
    確亦同時兼任該公司董事長特別助理之職務，且每月領取五
    萬元薪資之事實，此除為被告於警詢中所自承外（見九十三
    年七月九日調查筆錄，附於台灣台北地方法院檢察署九十三
    年度偵字第二一０八八號卷宗第十六頁），核與證人陳泳丞
    即高峰公司董事長特別助理於警詢中證稱：被告有兼任公司
    職務一節，均約相符合（見九十三年十一月八日調查筆錄，
    附於同上卷宗第四頁），且有高峰公司董事、監察人資料、
    被告領取之薪資明細表各一份在卷可查；又本院審理中傳訊
    高峰公司董事長丁○○亦到庭結證稱：被告在高峰公司名義
    上是擔任特別助理，東幫忙、西幫忙，沒有固定的工作，很
    多事情都是她在處理，故伊每月給她五萬元之薪資等語（見
    本院九十四年五月十日審理筆錄第六頁）；徵按，刑法第三
    百四十二條之背信罪，除須行為人有違背其任務之行為，致
    生損害於本人財產或其他利益之事實外，亦須以行為人具有
    圖利自己或第三人或損害本人利益之意思為構成要件，而本
    案被告依前開證人之證詞綜合觀之，既然被告確有以高峰公
    司員工之身分，替公司服勞務，則其從公司受有報酬，在無
    任何積極之證據，可資證明被告所受領之報酬，與其服勞務
    之對價有顯不相當之情形，且係其濫用公司委任監察人處理
    事務之權限所致者，此不僅在客觀上難認高峰公司有何事實
    上之財產損害發生，抑且從被告主觀上，其認為擔任公司員
    工，從而受領報酬，兩者間互有勞務給付之對價關係下，自
    亦難認被告主觀上有何圖利自己或第三人或損害本人利益之
    犯罪意圖存在。此外，本院復查無其他積極證據，足資證明
    被告確有公訴意旨所指背信之犯行，是本件不能證明被告犯
    罪，爰依首開規定，就此公訴意旨部分，諭知被告為無罪之
    判決。
貳、被告被訴無償使用公司房地涉及背信免訴部分：
一、公訴意旨略以：被告明知坐落臺北市○○區○○段二小段七
    號地號之土地，其上建物即臺北市大安區○○○路○段二三
    六巷九號四樓之房屋與上址七號、九號地下室之產權均係高
    峰公司所有，竟自八十二年起即無償居住使用上開房地，享
    有每月相當於十二萬元之租金利益，且上開房地之房屋稅、
    地價稅、管理費、水電費及其他各項雜支等費用均由高峰公
    司繳納，因認被告涉犯刑法第三百四十二條第一項之背信罪
    嫌等語。
二、訊據被告丙○○○對於在前揭時、地無償居住使用坐落台北
    市○○區○○段二小段七號地號之土地，及其上建物即台北
    市大安區○○○路○段二三六巷九號四樓之房屋與上址七號
    、九號地下室停車位產權之事實並無異詞，惟仍矢口否認有
    何背信之犯行，辯稱：伊嫁到高家，要住那裡，都是伊的公
    公丁○○在決定的，且伊和丈夫、公公、婆婆住在一起，伊
    怎會知道這房子實際上是何人的，故伊居住於上開房屋內，
    實無背信之行為云云。
三、經查：
（一）上開坐落台北市○○區○○段二小段七號地號之土地，及
      其上建物即台北市大安區○○○路○段二三六巷九號四樓
      之房屋與上址七號、九號地下室停車位產權，於九十二年
      三月三十一日，由高峰公司出售予日南紡織股份有限公司
      前，該房地之所有權，確屬於高峰公司所有，且高峰公司
      之股東，除董事長丁○○外，尚包含其家屬及員工高廖月
      桂、乙○○、高淑莉、高裕邦、高夏瑛、高熊碧雲、被告
      、廖偉君、廖銘祥、張令治、吳素珠、蔡伯勳、林吉男、
      陳雯莉、張行立、林秋雄、高百慶、高如瑩等多人在內，
      ，而斯時被告亦擔任高峰公司監察人等情，此有台北市土
      地登記謄本、建物登記謄本共三份、高峰公司基本資料查
      詢、董事、監察人資料，及股東名簿、買賣契約書各一份
      在卷可憑；又被告於高峰公司將上開房地出售於日南紡織
      股份有限公司前，既擔任高峰公司監察人，且觀諸公司監
      察人依照公司法之規定，本對於公司業務及財產狀況，甚
      至簿冊文件、董事會編造之公司會計表冊等，有隨時查核
      之義務，則其對於自己所居住之房地所有權，究竟是否屬
      於高峰公司所有，以及無償使用上開房地，將使高峰公司
      額外支付使用上開房地之水電及雜項支出等費用，並受有
      相當於租金利益之損害之情，自難諉為不知。
（二）次查，本院於審理中傳訊高峰公司董事長丁○○固到庭證
      稱：上開房屋，原本是伊自己出資購買的，後來伊太太擔
      任公司財務主管的時候，在財務操作上，不知何原因，將
      房子登記在公司名下，故伊認為這房子是自己的，而被告
      住在上開房屋內，是因為她是伊的媳婦，所以才讓她住在
      那裡，而住在該房子的租金，伊如何能向她開口要租金，
      伊覺得沒有這個道理；至於高峰公司雖因增資之故，讓員
      工參與認股，但股權數僅佔公司股份千分之一而已，所有
      公司股權大多是伊夫妻的，所以伊就沒有提到股東會討論
      ，而且伊把股份給員工，員工他們怎麼敢說什麼話等語（
      見本院九十四年五月十日審理筆錄第六頁至第八頁）；惟
      按，公司係以營利為目的，依照公司法組織、登記而成立
      之社團法人，此為公司法第一條所明定，故公司本有其獨
      立之人格，與股東之人格係屬各別；且公司股東所持有之
      公司股份，乃公司資本之成分，申言之，股份有限公司藉
      股份以構成資本，股東藉股份以表彰其股東權益，此當然
      包含股東可對公司之盈餘、賸餘財產主張分派，及於公司
      股東會行使表決權等權利在內；而依高峰公司董事長丁○○前開所證述之內容，以及參酌前述高峰公司之股東名簿
      資料中尚包含有該公司之員工在內，顯見高峰公司並非一
      人公司，該公司所有之資產，亦非屬高峰公司董事長丁○○個人所有，則高峰公司董事長丁○○將該公司全體股東
      委任其管理公司房地資產之事務，在未經提交公司股東會
      之情形下，逕自同意被告無償居住使用上開房地，並由公
      司負責繳納上開房地之水、電等雜支費用，而為違背其任
      務之行為，其與知悉上情之被告間，有共同為自己不法利
      益之意圖，而致生損害於公司之財產及其他利益之行為，
      自堪認定。
（三）末查，依卷附由高峰公司董事長丁○○與其配偶高廖月桂
      、長子高大川在九十三年三月二日所簽訂之協議約定書觀
      之，雖然依該協議約定書第一條之記載，高峰公司董事長
      丁○○及其配偶、長子高大川等三人，均表示高峰公司等
      四家公司之股權，均係丁○○夫妻二人，借用子女名義登
      記，故任何子、女、婿、媳一律不得主張對該借名股份擁
      有所有權云云；惟按，高峰公司之股東，如前述，除該公
      司董事長丁○○及其配偶外，尚包含丁○○之家屬及員工
      計有乙○○、高淑莉、高裕邦、高夏瑛、高熊碧雲、被告
      、廖偉君、廖銘祥、張令治、吳素珠、蔡伯勳、林吉男、
      陳雯莉、張行立、林秋雄、高百慶、高如瑩等多人在內，
      而依前開協議約定書之記載，除丁○○之家屬即乙○○、
      高淑莉、高裕邦、高夏瑛、高熊碧雲、被告等多人，均未
      參與該協議約定書之簽訂，而難對渠等發生拘束效力外，
      即因該協議約定書內容，復與前開具股東身分之員工無涉
      ，故此項協議約定書，自難執為高峰公司，為一人公司，
      而可由高峰公司董事長丁○○，逕行將公司資產，視為自
      己資產，並決定無償提供上開房地供被告居住使用之依據
      。
（四）綜上所述，被告前揭所辯，均無非係事後卸責之詞，難可
      採信，本件事證已臻明確，被告犯行固堪認定。
四、惟按，案件時效已完成者，應諭知免訴之判決，刑事訴訟法
    第三百零二條第二款定有明文。查本案被告固經本院於前述
    貳之三中認定有公訴意旨所指之背信犯行，且其涉及背信犯
    行之時間，係發生於八十二年間，又依公訴意旨及告訴代理
    人莊國明律師於警詢中之指訴，及卷附買賣契約書之記載，
    被告雖直至九十二年三月三十一日，由高峰公司將上開房地
    出售予日南紡織股份有限公司前，仍有持續居住在高峰公司
    上開房地之事實，惟因刑法上之背信罪為即成犯，故一旦背
    信行為完成後，縱行為人仍繼續否認有背信之行為，而持續
    使用因背信所獲得之財產或利益，亦難認係背信行為之繼續
    （最高法院八十六年度台上字第二號判決參照），故依刑法
    第八十條第一項第二款之規定，被告涉及背信罪之追訴權期
    間為十年，且應於九十一年即已屆滿，然觀諸卷附告訴人乙○○係遲至九十三年五月十四日始向台灣台北地方法院檢察
    署提出被告涉犯背信罪之告訴，此有刑事告訴狀上所附台灣
    台北地方法院檢察署收文戳記一只在卷可考，是本件追訴權
    之時效期間業已完成，又被告被訴有前揭壹之一兼領公司薪
    資而涉及背信犯行部分，因業經本院為無罪之諭知，故與此
    部分所涉背信犯行間，自無何裁判上一罪之關係，是依照首
    開說明，爰就此公訴意旨部分，逕另為諭知免訴之判決。
據上論斷，應依刑事訴訟法第三百零一條第一項、第三百零二條
第二款判決如主文。
本案經檢察官楊智綸到庭執行職務。
中    華    民    國   九十四   年  六   月   十四    日
               刑事第十庭  審判長  法  官  丁蓓蓓
                                   法  官  劉煌基
                                   法  官  蔡世祺
如不服本判決，應於判決送達後十日內，向本院提出上訴狀。
以上正本證明與原本無異。
                                   書記官  柯貞如
中    華    民    國   九十四   年  六   月   十四    日
